【裁判字號】    97,消債更,285
【裁判日期】    970930
【裁判案由】    更生事件
【裁判全文】
臺灣板橋地方法院民事裁定           97年度消債更字第285號
聲  請  人  甲○○
上列聲請人依消費者債務清理條例聲請更生事件，本院裁定如下
：
    主      文
更生及保全處分之聲請均駁回。
聲請費用由聲請人負擔。
    理      由
一、按「聲請更生或清算不合程式或不備其他要件者，法院應以
    裁定駁回之，但其情形可以補正者，法院應定期間先命補正
    」，消費者債務清理條例第8 條定有明文；又「債務人對於
    金融機構因消費借貸、自用住宅借款、信用卡或現金卡契約
    而負債務，在聲請更生或清算前，應提出債權人清冊，以書
    面向最大債權金融機構請求協商債務清償方案，並表明共同
    協商之意旨。」、「債務人與金融機構協商成立者，不得聲
    請更生或清算。但因不可歸責於己之事由，致履行顯有重大
    困難者，不在此限。」、「本條例施行前，債務人依金融主
    管機關協調成立之中華民國銀行公會會員，辦理消費金融案
    件無擔保債務協商機制與金融機構成立之協商，準用前項之
    規定。」，亦為同條例第151 條第1 項、第5 項、第6 項所
    分別規定甚明。故無論債務人係依該條例所成立之協商或依
    前開銀行公會債務協商機制所成立之協商，非有不可歸責於
    己之事由，致履行顯有重大困難者，不得聲請更生或清算，
    債務人應受已成立協商之拘束，不得任意毀諾成立之協商，
    債務人於債務清償方案協商成立後，僅得於其後發生情事變
    更，致該協商成立之方案履行有重大困難，且係因不可歸責
    於己之事由所生者為限，始能依上開法條但書之規定聲請更
    生或清算，用以避免債務人任意毀棄已成立之協商，濫用更
    生或清算之裁判上債務清理程序，合先敘明。
二、本件聲請人依消費者債務清理條例聲請更生，其陳述略以：
    聲請人所負債務總額新臺幣（下同）1,002,603 元，別無資
    產，於消費者債務清理條例施行前曾依照中華民國銀行公會
    會員辦理消費金融案件無擔保債務協商機制與最大債權機構
    成立協商，每月收入25,000元，聲請人前雖與各債權銀行就
    無擔保債務成立協商，約定每月償還13,684元，共分80期，
    當時係因債權銀行人員不斷來電鼓吹，軟硬兼施，或謂未達
    協商將繼續疲勞催收，或謂倘不接受該優惠，將回復原來高
    利貸，致聲請人於無奈之下被迫接受該方案，該協商條件已
    遠超過聲請人所能負擔，聲請人苦撐數期後無以為繼，日盛
    之信貸未能納入，每月需繳付約6,300 元，致聲請人每月應
    繳款約2 萬元，使聲請人無法同時維持個人最低生活及償還
    欠款，今實已無力繼續履行前開協商條件，有不可歸責於己
    致履行顯有重大困難之情形，為此聲請裁定准予更生等語。
三、經查：
（一）聲請人於提出本件更生之聲請前，曾於民國95年5 月8 日
      依金融主管機關協調成立之中華民國銀行公會會員辦理消
      費金融案件無擔保債務協商機制，與最大債權機構台新國
      際商業銀行達成協商，協商成立時債權總額為1,094,733
      元，分80期，年利率0%，每月應攤還13,684元，應自95年
      6 月起開始償還，此協議書及附件影本在卷可稽（見本院
      卷第50至52頁），則本件聲請人所提本件更生之聲請，自
      須符合上開法條規定之「不可歸責於己之事由致履行顯有
      重大困難」要件，其聲請方屬適法。
（二）聲請人主張其因其與債權銀行協商還款之每月應攤還之金
      額，加上未納入協商之信貸還款金額，無法維持最低生活
      ，使其有不可歸責於自己之事由而不能繼續履行前述與銀
      行所達成之協商內容等情。經本院通知聲請人所陳報之已
      知債權人表示意見結果，各債權金融機構分別以債務人自
      債務協商起履約至97年2 月毀諾止，足見債務人應有足夠
      能力負擔該協議金額，其所指稱無力繼續依約繳付，並非
      因工作收入減少或遭逢巨變致無力支付，而係其主觀認定
      遠超過其所能負擔，倘該協議超過其負擔者，當可再重行
      與債權人個別協商，而非消極拒不繳付，且未說明毀約後
      原預定繳納協商款項資金之流向，恐有隱匿財產之虞，又
      債務人現年僅26歲，且有正當職業，應尚有相當足夠之穩
      定收入來源，當可清償債務，另依聯合徵信中心資料顯示
      債務人於多家銀行消費性貸款皆未逾期，顯無不能清償債
      務之虞，不合消費者債務清理條例第3 條規定之情形；債
      務人收入約25,000元，扣除協商應繳款項後仍有11,316元
      ，應足夠負擔基本生活開銷，又依債務人提出之薪資轉帳
      明細可計算出3 、4 月份平均薪資為59,033元，但於消費
      者債務清理條例施行後，債務人未曾向債權銀行要求再行
      協商，可觀債務人消費不知節制，又藉程序之便而欲行免
      責之行為，有道德危機；債務人前於95年4 月8 日向台新
      國際商業銀行申請無擔保債務協商時，台新銀行於4 月20
      日下午4 點2 分指派人員去電聯絡債務人，債務人表示每
      月可還20,000元，同意債權人提供還款期數80期利率0%方
      案，出於債務人自由意志且審慎考量後，於95年5 月8 日
      簽署還款協議書，每月協商還款13,684元，已低於其表示
      可還款20,000元之範圍，且其簽約及毀諾時之月收入並無
      改變，又於97年3 月24日上午9 點26分指派人員通知債務
      人繳付3 月份款項，債務人表示本月薪資已拿去繳付保費
      ，希望延至4 月份一併繳納，債務人因要繳付保費而放棄
      與銀行債務協商達成之協議，其係選擇性償還而非不能清
      償，依照銀行公會理監事聯席會第9 屆第5 次會議通過，
      對於95年度銀行公會債務協商毀諾之客戶，將提供其個別
      協商一致性方案，即債務人可向債務協商之無擔保債權最
      大之銀行申請個別協商，俟達成協議後，可依簽約之還款
      條件請求其他無擔保債權銀行比照辦理，又於97年7 月7
      日下午4 點43分指派人員電話通知債務人，債務人表示如
      能將其還款期數由80期稍作延展，便可繳付銀行款項，亦
      不須透過更生程序解決債務，經債權人台新銀行提供還款
      期數100 期0%利率之協議方案，債務人表示接受，遂於7
      月8 日寄送還款協議文件至期指定之地址台北縣土城市○
      ○路○ 段125 號2 樓；債務人目前單身，其父母應仍在職
      ，應尚無需債務人撫養；聲請更生應以維持基本生活為要
      ，人壽保險費用理應加以取消以利償債；故以債務人所提
      出更生之聲請，不符消費者債務清理條例第151 條規定，
      請依同條例第8 條規定予以駁回各等語。
（三）本件聲請人雖提出財產及收入狀況說明書，臚列其收入及
      支出，主張其有不可歸責於己之事由致無法繼續履行協商
      條件，惟上述情形均乃屬於其前就無擔保債權與最大債權
      銀行台新國際商業銀行成立協商前業已存在之事實，並非
      於其與最大債權銀行成立協商前後方發生之新事實，難以
      認定其於與債權金融機構成立協商後，始發生不可歸責於
      己之事由，致使其履行協商方案具有重大之困難而無法繼
      續履行之事實，聲請人主張其有不可歸責於己之事由而不
      能繼續履行前已與最大債權銀行成立之協商條件一節，尚
      無可採，其聲請自不符消費者債務清理條例第151 條第5
      項、第6 項之規定。
四、綜上所述，聲請人依消費者債務清理條例聲請更生，並不合
    法定程式，聲請並不合法，自應以裁定駁回其聲請；聲請人
    同時聲請為保全處分，因其更生之聲請被駁回而無必要，應
    將其保全處分之聲請併予駁回。另依照債權人台新國際商業
    銀行之陳報，聲請人已與其另行洽商變更原來協商條件，則
    聲請人自應循此途徑以解決聲請人對於金融機構所負之債務
    問題；附此說明。
五、依消費者債務清理條例第8 條、第15條，民事訴訟法第95條
    、第78條，裁定如主文。
中    華    民    國    97    年    9     月    30    日
                  民事第一庭  法  官  許瑞東
上為正本係照原本作成
如不服本裁定，應於裁定送達後10日內，以書狀向本院提出抗告
，並繳納抗告費新臺幣1千元
中    華    民    國    97    年    9     月    30    日
                              書記官  賴玉芬


司法院資訊處製作；財團法人民間司法改革基金會備份。
